【裁判字號】    92,台上,1899
【裁判日期】    920905
【裁判案由】    損害賠償
【裁判全文】
最高法院民事判決                              九十二年度台上字第一八九九號
    上  訴  人  成宜企業有限公司
    法定代理人  蘇明家
    訴訟代理人  葉天來律師
    上  訴  人  茂泰營造股份有限公司
                              .
    法定代理人  李美珍
    被 上 訴人  聯鋼營造工程股份有限公司
    法定代理人  賴獻玉
    訴訟代理人  蘇志成律師
右當事人間請求損害賠償事件，上訴人對於中華民國九十年七月十日台灣高等法院高
雄分院第二審判決︵八十八年度重上字第三二號︶，提起上訴，本院判決如左：
    主  文
原判決除假執行部分外廢棄，發回台灣高等法院高雄分院。
    理  由
本件上訴人成宜企業有限公司（下稱成宜公司）經原審判決命與茂泰營造股份有限公
司（下稱茂泰公司）連帶給付賠償，因其提出非基於個人關係之抗辯為有理由，其訴
訟標的對於茂泰公司即屬必須合一確定，依民事訴訟法第五十六條第一項第一款規定
，成宜公司之上訴效力及於未提起上訴之共同訴訟人茂泰公司，爰併列為上訴人，合
先說明。
次查被上訴人主張：茂泰公司於民國八十三年十一月二十日、八十四年二月二十四日
，先後與伊就伊向訴外人台灣糖業股份有限公司（下稱台糖公司）承攬之台南市○○
○段四樓透天住宅新建工程（即台糖文化新城）中Ｆ區、Ｅ區之結構及裝修工程，訂
立工程合約書（下稱系爭合約），工程總價分別為新台幣（下同）一億三千三百三十
九萬五千一百五十元及一億零三百六十一萬四千四百八十二元，並均由成宜公司為保
證人，保證如茂泰公司違背合約或無力賠償時，其應負連帶賠償責任。詎茂泰公司自
八十五年元月份起，即未依約施工，經伊催告後仍未履行，已予解除契約，將茂泰公
司未完工部分再次發包由訴外人安全捲門工業股份有限公司等六十六家廠商施作。其
中實作部分之工程款為七千九百二十九萬零四百三十七元，扣除茂泰公司未完工部分
之工程款二千九百五十萬九千九百元，伊損失之金額為四千九百七十八萬零五百三十
七元，再扣除茂泰公司及成宜公司可請領之保留款及工程款合計三千六百四十五萬九
千一百九十七元，尚受有一千三百三十二萬一千三百四十元之損害等情。爰依承攬及
連帶保證之法律關係，求為命上訴人如數連帶給付及加計自起訴狀繕本送達翌日起，
按年息百分之五計算利息之判決（被上訴人原起訴請求四千五百五十四萬五千零六十
三元本息，經第一審駁回其訴後，於原審減縮請求如上之金額）。
上訴人茂泰公司係以：系爭合約乃訴外人共聯企業股份有限公司（下稱共聯公司）之
法定代理人張榮進偽刻伊公司之印章所訂立，伊既不知情，自不須負責。縱應負責，
被上訴人請求之損害額亦不正確，且其與有過失，應減輕或免除伊之賠償金額等語置
辯。
上訴人成宜公司則以：伊雖為系爭合約之連帶保證人，但Ｆ區部分之工程，已全部完
工，Ｅ區部分工程未完工部分僅有二千九百五十萬九千九百元，被上訴人再次發包之
金額竟高達七千九百二十九萬零四百三十七元，顯不合理。於被上訴人未就再次發包
之工程係屬Ｅ區未完工之工程為舉證證明前，伊即不須負責等語，資為抗辯。
原審廢棄第一審駁回被上訴人請求一千三百三十二萬一千三百四十元本息部分之判決
，改判命上訴人如數連帶給付，無非以：上訴人茂泰公司曾以自己之行為表示概括同
意共聯公司之法定代理人張榮進可使用其名義承攬工程，並開立發票由張榮進請款，
再收受張榮進取得之發票扣抵進項稅款，且收取一定成數之轉包利益。而張榮進與被
上訴人簽約承攬系爭工程及開立發票或領款，亦屬相同之情形，茂泰公司於知悉張榮
進之簽約行為後，更未為反對之意思表示，足見茂泰公司應依民法第一百六十九條前
段規定，負授權人之責任。其辯稱：不須就系爭合約負責，被上訴人與有過失云云，
均屬無據。是茂泰公司既自八十五年一月份起即未依約施工，經被上訴人於八十五年
一月二十七日以存證信函催告其依約施工後仍未履行，被上訴人於同年二月七日依系
爭合約第十一條第二款約定，為解除契約之意思表示，自屬正當，堪認系爭合約已由
被上訴人合法解除。被上訴人請求上訴人連帶賠償其因茂泰公司債務不履行所受之損
害，為有理由。至被上訴人請求之金額，係以其再次發包之實作金額七千九百二十九
萬零四百三十七元，扣除未完工部分之工程款二千九百五十萬九千九百元，損失之金
額為四千九百七十八萬零五百三十七元；再扣除兩造不爭執之Ｅ區保留款七百四十一
萬零四百五十七元，Ｆ區保留款九百十五萬零八百六十二元，及另筆成宜公司可請領
之工程款一千九百八十九萬七千八百零七元（三筆合計三千六百四十五萬九千一百九
十七元）後，其損害金額共一千三百三十二萬一千三百四十元，為其計算之準據；並
提出與再次發包之承包廠商安全捲門工業股份有限公司等六十六家廠商之工程合約及
明細表為證。上訴人雖辯稱，Ｅ區部分尚未完工部分，僅有二千九百五十萬九千九百
元，再次發包之金額竟高達七千九百二十九萬零四百三十七元，顯不合理，被上訴人
應就再次發包之工程即係Ｅ區部分尚未完工之工程為舉證證明云云，惟一般營造工程
，再次發包之金額，較原先承作廠商未施工部分，因須連同可能之修補工程一併施作
，則其應支付之工程費用，自難僅以未完工部分之金額為限，而應以實際尚未施作部
分及其實際支付之工程款為準。參諸再次發包之承包廠商中到場作證之佳鴻石材公司
經理林承宏、晨鑫金屬公司負責人邱添桂、圃立邦企業公司負責人吳泰祿、百匠工程
公司負責人黃欽河、昇瑾實業公司經理吳榮彬及木荖工程公司負責人楊勝美，均證稱
有承包並施作與被上訴人簽約之工程；且被上訴人提出六十六家廠商簽訂之合約中，
承包廠商施作之內容均為系爭工程有關結構及裝修工程部分。雖部分合約載明工程範
圍包括Ｅ區及Ｆ區，但因茂泰公司在施工過程中有未支付下包廠商工程款之情事，被
上訴人為使工程順利完工而與該下包廠商達成協議代墊該部分款項，有協議書在卷可
稽，可見再次發包之工程合約中所載之Ｅ區及Ｆ區，係將代墊款之範圍包括在內。再
斟酌上訴人僅抗辯發包部分並未能證明全屬原先未完工部分，應認被上訴人就再次發
包所支付之工程款係屬茂泰公司尚未完工之範圍，已盡其舉證之責任，即得以此金額
為認定茂泰公司債務不履行損害賠償額之依據。此外，上訴人未能證明被上訴人有將
其他非系爭工程之款項計入請求損害範圍之情事，被上訴人依系爭合約第十一條第二
項：「因乙方（即茂泰公司）原因而解除本合約時，其由甲方（即被上訴人）自辦或
另招商承辦時之一切損失，由甲方在暫緩支付乙方之款項內照數扣抵，如有不足甲方
仍得向乙方追，乙方保證人並應負連帶償還之責」，及第三十八條「如乙方違背本
合約之規定或無力賠償時，保人願連帶賠償甲方所受之一切損失」等約定，本於承攬
契約及連帶保證之法律關係，請求上訴人連帶給付（賠償）債務不履行之損害額一千
三百三十二萬一千三百四十元之本息，即屬正當等詞，為其判斷之基礎。
查被上訴人起訴係主張因上訴人未完成Ｆ區、Ｅ區工程而請求賠償其再次發包之損害
，並未包括其代墊茂泰公司未給付下包廠商工程款在內。原審未於判決理由中說明Ｆ
區、Ｅ區工程之何部分係屬茂泰公司未依約完工者，及被上訴人再次發包之工程是否
均屬茂泰公司尚未完工部分，復未說明被上訴人代墊之金額究有若干及其據以請求之
法律關係為何？遽認被上訴人就其再次發包所支付之工程款係屬茂泰公司尚未完工之
範圍，已盡其舉證之責任，自得以此金額認定茂泰公司債務不履行損害賠償額之依據
，即有認定事實不憑證據之違法。次依系爭合約第五條付款辦法：「(一)乙方（即茂泰
公司）按期以書面檢附完成數量計算單估驗計價……。(二)每月底估驗一次，核付完成
合格量之百分之九十金額……。(四)全部工程完成，尾款待甲方（即被上訴人）之業主
驗收後給付……」之約定，似可從茂泰公司已請領工程款之金額判斷出其完成之工程
若干。而被上訴人至八十四年十二月十四日止，就Ｆ區工程已支付一億二千四百二十
四萬四千二百八十八元予茂泰公司，超過系爭合約約定之工程總價一億三千三百三十
九萬五千一百五十元之百分之九十（扣除百分之十之保留款），該Ｆ區之工程似已全
部完工並經業主驗收完畢。另Ｅ區工程部分茂泰公司則已領取六千六百六十九萬四千
一百二十五元。果爾，是否不能依上述付款辦法計算茂泰公司未完工之工程究竟尚有
若干？原審未進一步調查審認，雖謂再次發包之金額，較原先承作廠商未施工部分，
因須連同可能之修補工程一併施作，其應支付之工程費用，尚難僅以未完工部分之金
額為限，然該未施工之工程部分，苟迄未施工，何能併計修補之工程費用？亦見前後
所論不無判決理由矛盾之違法。上訴論旨，指摘原判決不當，求予廢棄，非無理由。
據上論結，本件上訴為有理由，依民事訴訟法第四百七十七條第一項、第四百七十八
條第二項，判決如主文。
中      華      民      國    九十二    年      九      月      五      日
                              最高法院民事第七庭
                                  審判長法官  蘇  茂  秋
                                        法官  徐  璧  湖
                                        法官  朱  建  男
                                        法官  蘇  達  志
                                        法官  沈  方  維
      右正本證明與原本無異
                                              書  記  官
中      華      民      國    九十二    年      九      月     十八     日
                                                                      Ｑ


司法院資訊處製作；財團法人民間司法改革基金會備份。
